【裁判字號】    98,簡上,322
【裁判日期】    990630
【裁判案由】    損害賠償
【裁判全文】
臺灣高雄地方法院民事判決             98年度簡上字第322號
上  訴  人  己○○
訴訟代理人  楊櫻花律師
被上訴人    國泰世紀產物保險股份有限公司
法定代理人  戊○○
訴訟代理人  甲○○
上列當事人間請求損害賠償事件，上訴人對於本院高雄簡易庭民
國98年6 月30日所為第一審簡易判決（97年度雄簡字第6379號）
提起上訴，經本院於99年6 月7 日言詞辯論終結，判決如下：
    主    文
上訴駁回。
第二審訴訟費用由上訴人負擔。
    事實及理由
一、被上訴人起訴主張：上訴人為伊之員工，原擔任高雄市中正
    通訊處單位經理職務，嗣自民國90年1 月起至90年12月止，
    ，調至被上訴人台北總公司企劃部再保科擔任研究員職務，
    依當時內部作業規定，如職員因職務調動，而須支出住宿費
    及交通費者，以實報實銷方式加以補貼，但住宿費每月以新
    台幣（下同）27,750元為限。詎上訴人自90年1 月8 日起至
    91年1 月止，提出偽造之碧山閣飯店收據6 紙（下稱系爭收
    據）向伊請領住宿費共計166,500 元（下稱系爭住宿費），
    ，爰依侵權行為或不當得利之規定，提起本件訴訟，請求擇
    一判命上訴人返還上開金額等情。並於原審聲明：被告應給
    付原告166, 500元，及自起訴狀繕本送達翌日起至清償日止
    ，按週年利率5%之利息。
二、上訴人則以：伊於90年1 月初調至被上訴人台北總公司時，
    業經簽准以補助每月27,750元住宿費，作為北調之生活補助
    及薪資補償，被上訴人只要求有飯店、旅館之發票或收據即
    可請領，並未要求實報實銷。且被上訴人明知伊改向板橋親
    友租屋居住，仍依伊之申請核發住宿費，顯見同意伊使用系
    爭收據請款。又依行政院內政部74年9 月5 日74臺內勞字第
    328433號函示第5 原則所示，被上訴人將伊調動至台北，本
    應給予必要之協助，而被上訴人補助住宿費，亦屬履行道德
    上之義務，不得請求返還。另伊承租板橋親友房屋，每月支
    出房屋租金20,000元，加上停車位、水、電及瓦斯費支出約
    8,000 元，平均每月支出28,000元，並非全無支出。再者伊
    未偽造系爭收據，並無侵權行為之故意，亦未獲得不當得利
    等語，資為抗辯。並於原審聲明：被上訴人於原審之訴駁回
    。
三、嗣經原審調查審認，為被上訴人勝訴之判決，上訴人不服原
    判決而提起上訴，除援引原審抗辯、陳述及證據方法外，補
    稱：依被上訴人提出之支援人員旅費補助辦法（下稱系爭補
    助辦法，見原審卷第68至69頁）所載，支援人員出差之住宿
    費與差旅費之性質不同，亦無住宿費須實支實付之相關規定
    ，自屬實質薪資補貼。又依被上訴人提出之「東泰產物保險
    公司文簽擬單」（下稱系爭簽呈）內容所示，關於住宿費補
    助，未區分月份大小，亦僅補助半數，且系爭簽呈內容所用
    文字，未載明實支實付。另伊確實自90年1 月起至同年12月
    止，居住在台北或大陸，被上訴人本應負擔伊之住宿費用，
    故伊申請住宿費，並未造成被上訴人損害。此外，上訴人調
    往台北，被上訴人本應補助住宿費，若認上訴人應返還住宿
    費用，則被上訴人將因而受有減免住宿費支出之利益，於損
    益相抵後，上訴人已不須再給付被上訴人款項等情。並聲明
    ：(一)原判決廢棄。(二)被上訴人在第一審之訴駁回。被上訴人
    則補陳：上訴人已自承碧山閣飯店及負責人印章係偽刻，並
    以偽造之系爭收據請領系爭住宿費，且伊補助上訴人每月住
    宿費，並未包括其他薪資補償與生活補助，顯非屬薪資。又
    伊草創初期，並無員工出差或長期調任之完整配套，多以個
    案簽呈申請補助方式為之。再上訴人除「餐費」毋庸檢附收
    據請領外，其餘費用均須出具單據以便審核，故上訴人主張
    並無理由。現僅依不當得利法律關係請求上訴人返還166,50
    0 元及利息等語。並聲明：上訴駁回。
四、兩造不爭執事項：（見本院卷第66頁）
  (一)上訴人原為被上訴人員工，擔任高雄市中正通訊處單位經理
    職務，自90年1 月起至90年12月止，調往被上訴人台北總公
    司企劃部再保科擔任研究員職務。
  (二)上訴人自90年1 月8 日起至90年12月底，提出碧山閣飯店名
    義開立之系爭收據，向被上訴人領得系爭住宿費。
  (三)系爭收據係偽造，且被上訴人於97年4 月間經李淑珍告知，
    始悉系爭收據為偽造。
  (四)被上訴人之員工申請出差旅費之流程，係由申請人填具出差
    旅費報告表，且依附註內容記載：(二)交通費收據務必與出差
    日期相符合；宿費收據必須有旅社營利事業統一編號、店印
    、負責人印章，抬頭一律用東泰產物保險公司。
五、本件之爭點應為：被上訴人依不當得利之規定請求上訴人賠
    償166,500 元，有無理由？
  (一)按無法律上之原因而受利益，致他人受損害者，應返還其利
    益，民法第179 條前段定有明文。當事人一方本於一定目的
    而為給付時，其目的在客觀上即為給付行為之原因，從而如
    給付欠缺其原因時，他方當事人受領給付即無法律上原因，
    應成立不當得利。
  (二)上訴人辯稱：支援人員之住宿費與出差旅費性質不同，應為
    薪資之實質補貼，且系爭補助辦法未有實支實付之明文云云
    ，此為被上訴人所否認，並陳稱：住宿費本應檢據實支實付
    等語。經查：
  1.兩造不爭執真正之系爭簽呈記載：「原中正通訊處經理己○○調任再保科…調動後依『支援人員旅費補助辦法』應予補
    助差旅費，標準如后：己○○：宿費（1,850 元×30天×0.
    5 ）＋餐費（100 元×3 餐×22天）＋探親差旅費（1,69 0
    元×2 次）＝37,730元」等語，有系爭簽呈1 份在卷可憑（
    見本院卷第29頁），依上訴記載，堪認被上訴人就上訴人自
    高雄調往台北，係以系爭簽呈依據系爭補助辦法而補貼其住
    宿費，補助額最高為27,750元。至此等住宿費之請領，系爭
    補助辦法固未載明須實支實付，然審諸上訴人自90年1 月8
    日起至90年12月止，均係填具出差旅費報告表，並檢具系爭
    收據後，始向被上訴人領得系爭住宿費等情，為兩造所不爭
    執以觀，足見上訴人依系爭簽呈所得領取之系爭住宿費，在
    名稱上或與出差旅費有所不同，然均須檢附單據，依實際金
    額核銷，並無二致。否則，被上訴人按月固定將27,750 元
    核發予上訴人即可，何須要求上訴人按月填載出差旅費報告
    表並檢據核銷? 此外，上訴人若認系爭住宿費本為薪資之實
    質補貼，又何以按月配合辦理檢據核銷之程序? 凡此，均難
    得合理之解釋，已徵上訴人本即明知支援人員之住宿費為實
    支實付，並應檢據核銷，始得請領，其所辯：支援人員之住
    宿費係薪資實質補貼云云，難予採信。
  2.再審諸證人即被上訴人已退休員工丙○○到庭證稱：長期出
    差要由管理部寫簽呈，經上級長官的核准，再檢具核銷費用
    ，故長期出差人員主要依簽呈所簽核之內容為準，而檢附發
    票或收據都要合法（見本院卷第105 頁）等語，及證人即被
    上訴人現任員工丁○○到庭證稱：被上訴人依據職等訂立額
    度，伊拿合法收據或發票核銷，且須有實際居住在外派地點
    之事實，嗣98年始變更補助辦法，將外派補助列入所得…，
    即不必再檢附收據或發票核銷（見本院卷第109 頁）等詞以
    觀，堪認被上訴人外派他地之員工，在系爭補助辦法修正前
    ，均須檢據合法之發票或收據核銷住宿費用，並無例外，益
    見上訴人依系爭簽呈所得領取之系爭住宿費用，並非薪資實
    質補貼，仍須實支實付並檢據核銷。
  3.又上訴人雖辯稱：90年2 月份東泰產物保險股份有限公司出
    差旅費報告表（下稱出差旅費報告表，見原審卷第28頁），
    關於住宿費部份，原依實報實銷方式申請，僅填載25,900元
    ，然被上訴人卻定額給付27,750元，並告知住宿費用之金額
    直接填載27,750元即可云云。惟審諸上訴人於90年2 月份所
    檢附之住宿費用收據，其金額為28,000元，已逾27,750元之
    事實，有90年2 月份之出差旅費報告表及所附碧山閣飯店免
    用統一發票收據1 紙可憑（見原審卷第28至29頁），堪予認
    定。而按，上訴人每月可得請領之住宿費，依系爭簽呈所示
    在每月27,750元範圍內，均屬其可檢據核銷之金額，而上訴
    人所檢附之收據金額為28,000元，亦已達27,750元，則訴外
    人即被上訴人之會計人員陳秀菁顧及上訴人權益，在其可得
    請領之金額內，請上訴人更正住宿費請領金額，尚在情理之
    內，即難僅憑上訴人90年2 月份出差旅費報告表關於住宿費
    用金額有所更正，即認系爭住宿費不須檢據核銷。何況上訴
    人自承：90年2 月份之出差旅費報告表，其中有關住宿費，
    原本填載為25,900元，陳秀菁叫伊更正，並填寫27,750元，
    報告表上的印文，係經陳秀菁通知上訴人後，上訴人拿印章
    去蓋的（本院卷第67頁）等語，已見上訴人係以90年2 月份
    出差旅費報告表，向上訴人請領住宿費用27,750元，是被上
    訴人依上訴人之申請，給付當月之住宿費27,750元，尚難推
    認被上訴人係不論上訴人申請之金額多寡，均自行按月定額
    給付27,750元。
  4.承前所述，支援人員住宿費應屬實支實付性質，且須檢據核
    銷，並非薪資補貼乙節，堪予認定。
  (三)又支援人員住宿費須檢據核銷而實支實付，則被上訴人自係
    依據員工提出之憑據，判斷其實際支出後，在額度內核撥款
    項，自應以內容真實之憑據為限。而按，上訴人辯稱：被上
    訴人早已同意員工得購買未實際住宿之空白收據，請領住宿
    費用云云，固舉證人即97年9 月30日兩造於高雄市政府調解
    時之調解委員乙○○、辛○○、被上訴人前任及現任員工丁○○、丙○○及庚○○為證。然乙○○到庭證稱：上訴人於
    調解時，雖曾提及許多員工購買收據用以核銷住宿費用，但
    此僅為上訴人單方之主張，被上訴人關於住宿費之核銷一定
    要有單據或租賃契約，不允許以空白單據或偽造、變造之單
    據核銷住宿費（見本院卷第62至63頁）等語；辛○○則證稱
    ：調解過程中代表被上訴人出席之人員，並未表示允許以空
    白單據請領住宿費，上訴人雖曾提及空白單據，但是否係指
    請領住宿費時以空白單據請領，伊已無印象（見本院卷第63
    頁、第65頁）等詞以觀，自不能認被上訴人同意包含上訴人
    在內之員工，得以無實際住宿事實之單據核銷住宿費用。再
    者，審諸庚○○到庭證稱：伊曾擔任被上訴人再保科科長，
    上訴人曾為其下屬，上訴人每月請領住宿費時，會填寫正式
    表格並檢附單據，伊不會過問單據從何而來，上訴人亦未曾
    告知是否實際住宿在單據上所載的飯店或旅館，伊不清楚上
    訴人住在哪裡（見本院卷第131 至132 頁）等語；丙○○則
    證稱：伊不清楚被上訴人是否知悉伊未實際住在飯店或旅館
    ，但伊確係以飯店或旅館之收據核銷住宿費用等語（見本院
    卷第107 頁）；丁○○亦證稱：伊未曾向上級長官或請領差
    旅費人員說過，伊以未實際住宿之收據或發票請領住宿費等
    詞（見本院卷第111 頁）以觀，亦均不能佐證上訴人所辯：
    被上訴人明知包含伊在內之其他員工未實際住宿在旅館或飯
    店，仍依內容不實之收據或發票支付住宿費用云云為真。何
    況，丁○○及丙○○縱曾以內容不實，即未實際住宿之收據
    或發票核銷請領住宿費，亦僅係彼等是否違反住宿費用應檢
    據核銷之程序，非謂上訴人即得執內容不實之系爭收據，請
    領系爭住宿費。
  (四)至上訴人辯稱：被上訴人將伊南員北調而補助宿費，係履行
    道德上之義務，應不得請求返還；若認上訴人應返還住宿費
    用，則被上訴人將因而受有減免住宿費支出之利益，經損益
    相抵後，上訴人已無應給付被上訴人之款項云云。然兩造於
    勞動契約終止前，為契約關係乙節，為兩造所不爭執（見本
    院卷第152 頁），是被上訴人對上訴人所為給付均係依契約
    關係而為，自非道德上之給付。又承前所述，上訴人必須檢
    具內容真實之收據或發票，始得依實支實付原則核銷住宿費
    ，上訴人以內容不實之系爭收據向被上訴人請領系爭住宿費
    用，被上訴人本無須給付，即未因此受有任何減免住宿費支
    出之利益。是上訴人前揭所辯云云，均非可採。
  (五)綜上，系爭收據係偽造，並非上訴人實際在碧山閣住宿消費
    所取得，而上訴人復未能證明被上訴人同意其得以內容不實
    之系爭收據，核銷並請領系爭住宿費，則上訴人以內容虛偽
    不實之收據，執以向被上訴人檢據核銷而請領系爭住宿費，
    被上訴人依系爭簽呈本不負給付之義務，則上訴人受領系爭
    住宿費，自屬無法律上原因而受有利益，致被上訴人受有損
    害，故被上訴人依不當得利法律關係，請求上訴人返還所受
    利益自屬有據。
六、從而，被上訴人本於不當得利之法律關係，請求上訴人給付
    166,500 元，及自起訴狀繕本送達翌日起97年8 月18日起至
    清償日止，按週年利率5%計算之利息，為有理由，應予准許
    。是原審判命上訴人如數給付，並依民事訴訟法389 條第1
    項第3 款之規定，職權宣告假執行，於法並無違誤。上訴意
    旨指摘原判決不當，求予廢棄改判，為無理由，應予駁回。
七、本件事證已臻明確，兩造其餘攻擊防禦方法，核與判決結果
    無影響，爰不逐一論述，併此敘明。
八、據上論結：本件上訴為無理由，依民事訴訟法第436 條之1
    第3 項、第449 條第1 項、第78條，判決如主文。
中    華    民    國    99    年    6     月    30    日
                 民事第五庭   審判長法  官  李昭彥
                                    法  官  洪榮家
                                    法  官  李育信
以上正本證明與原本無異。
本判決不得上訴。
中    華    民    國    99    年    6     月    30    日
                                    書記官  林玉珊

司法院資訊處製作；財團法人民間司法改革基金會備份。
